【裁判字號】    97,消債更,304
【裁判日期】    970918
【裁判案由】    聲請更生程序
【裁判全文】
臺灣高雄地方法院民事裁定           97年度消債更字第304號
聲  請  人  甲○○
上列當事人聲請消費者債務清理事件，本院裁定如下：
    主  文
聲請駁回。
聲請費用由聲請人負擔。
    理  由
一、本件聲請意旨略以：聲請人曾依「中華民國銀行公會會員辦
    理消費金融案件無擔保債務協商機制」（下稱債務協商機制
    ）請求共同協商債務清償方案並經協商成立，約定聲請人每
    月應繳金額為新臺幣（下同）25,680元，惟聲請人於民國95
    年度之每月月薪約僅24,752元，協商還款之金額超過聲請人
    之薪資，且聲請人繳納一期後，因原任職公司赴大陸投資而
    關廠，造成聲請人失業無收入，聲請人向銀行請求延緩，但
    銀行卻拒絕並判定聲請人毀諾而需一次全額清償，此在客觀
    上自有不可歸責於聲請人之事由致履行顯有重大困難之情事
    ，而聲請人無擔保或無優先權之債務總額未逾1,200 萬元，
    復未經法院裁定開始清算程序或宣告破產，爰依法聲請更生
    等語。
二、按「債務人與金融機構協商成立者，不得聲請更生或清算，
    但因不可歸責於己之事由，致履行顯有重大困難者，不在此
    限... 本條例施行前，債務人依金融主管機關協調成立之中
    華民國銀行公會會員辦理消費金融案件無擔保債務協商機制
    與金融機構成立之協商，準用前項之規定」，消費者債務清
    理條例第151 條第5 項、第6 項分別定有明文，而消費者債
    務清理條例之立法目的，依其立法理由乃認陷於經濟上困境
    之消費者若任其於惡性循環之債務窘境中自生自滅，其將衍
    生嚴重之社會問題，致難以維持安定之社會經濟秩序，故有
    予之分別情形依更生或清算之程序清理其債務之必要，藉以
    妥適調整其與各相關債權人等間之權利義務關係，以謀求消
    費者經濟生活之更生機會，從而健全社會經濟發展，惟私法
    上之債之關係，係以當事人間之信賴關係為基礎，為社會經
    濟組織之重要支柱，故當事人於以法律行為追求自己之利益
    之際，亦應顧及對方之利益，並考量債權債務在社會上之作
    用，本於誠實及信用之原則，行使其債權及履行其債務，故
    消費者如已與金融機構協商成立，或於本條例施行前已依金
    融主管機關協調成立之中華民國銀行公會會員辦理消費金融
    案件無擔保債務協商機制與金融機構成立協商，因此係經當
    事人行使程序選擇權所為之債務清理契約，債務人理應受該
    成立之協議所拘束，如無特殊情事，其原即應依此協商結果
    而為誠信履行，惟因慮及有些協商於成立之時，或僅考量債
    權數額之清償而未慮及債務人之經濟能力，或債務人於嗣後
    因經濟情況變更（如清償期間收入或收益不如預期）而致依
    約履行將使其陷於經濟上之困境甚或履行不能，故上開條例
    於此即另開「因不可歸責於己之事由，致履行顯有重大困難
    者」之履行例外以助債務人之更生，則已成立協商者不能或
    不願依約履行而依例外條款復聲請更生或清算者，自應就其
    例外情形嚴予審核，於該當後始准之為其所負義務關係之調
    整，以避免其任意毀諾、濫用債務清理程序而藉此善意之立
    法惡意圖謀減免債務，致使該程序陷於道德之危險，並因此
    使社會之信用緊縮而造成經濟之動盪。又按債務人不能清償
    債務或有不能清償之虞者，得依本條例所定更生程序，清理
    其債務；債務人對於金融機構因消費借貸、自用住宅借款、
    信用卡或現金卡契約而負債務，在聲請更生或清算前，應提
    出債權人清冊，以書面向最大債權金融機構請求協商債務清
    償方案並表明共同協商之意旨；債務人與金融機構協商成立
    者，不得聲請更生或清算，但因不可歸責於己之事由，致履
    行顯有重大困難者，不在此限；本條例施行前，債務人依金
    融主管機關協調成立之中華民國銀行公會會員辦理消費金融
    案件無擔保債務協商機制與金融機構成立之協商，準用前項
    之規定，消費者債務清理條例第3 條、第151 條第1 項、第
    5 項、第6 項分別定有明文，則聲請依該條例所定更生程序
    清理債務，自以不能清償債務或有不能清償之虞為前提，如
    無不能清償債務之情形，亦無不能清償之虞，即使前曾與債
    權金融機構請求協商債務清償方案，並協商成立，而後因故
    未能履行原協商條件，因其尚有清償債務之能力，仍不得聲
    請更生清理。
三、聲請人固以其對金融機構因消費借貸所負之債務計達3,417,
    035 元（包含有擔保債權1,980,000 元，無擔保債權1,437,
    035 元），惟其於協商成立後因每月需償付25,680元，惟聲
    請人當時月薪約僅24,752元，協商還款之金額超過聲請人之
    薪資，且聲請人繳納一期後失業無收入，銀行拒絕延緩清償
    而認聲請人毀諾，故認已有不可歸責於己之事由而致履行顯
    有重大困難之情形等語而為本件更生之聲請，並提出債權人
    清冊、財產及收入狀況說明書、戶籍謄本、存摺明細、綜合
    所得稅各類所得資料清單、財產歸屬資料清單、財團法人金
    融聯合徵信中心當事人查詢個人資料回覆書、勞工保險被保
    險人投保資料表、土地及建物謄本等件為證，惟查：
  (一)本件聲請人於債清條例施行前之95年10月4 日業依「中華民
    國銀行公會會員辦理消費金融案件無擔保債務協商機制」而
    與最大債權金融機構即台中商業銀行（下稱台中銀行）達成
    債務清償方案之協商，約定聲請人應自95年11月10日起分80
    期，且每月10日以25,680元依各債權銀行債權金額比例清償
    各項債務至全部清償為止，而聲請人於協商成立後，台中銀
    行業告知聲請人已於95年12月10日未依該協議繼續履行分期
    償還乙節，此有協議書、台中銀行債務協商毀諾通知書等件
    在卷可稽。然聲請人並未提出資料證明其於95年11、12月遭
    非自願性離職而失業，且縱如聲請人所述，其原所任職之公
    司因赴大陸投資而關廠，然此並非一朝一夕之事，公司於事
    前應會通知員工，進行員工資遣等相關事宜，則聲請人於協
    商當時自應已就此進行評估，乃敢於協商當時與最大債權銀
    行達成上開額度之清償協議，再參以聲請人所提呈繳付房貸
    之存摺明細所載，聲請人於96年1 月9 日尚可存款11,000元
    ，以支付房貸利息，顯見聲請人當時並非全無收入來源，其
    驟然毀諾，是否不可歸責實非無疑。
  (二)次查聲請人自95年度起迄96年度止之年所得乃分為311,780
    元、423,459 元，97年度1 月份之薪資約47,342元，97年2
    月份後每月之薪資均達5 萬元以上，名下有房屋、土地各1
    筆、汽車1 部，另其現仍未婚，與母同籍住居等情，此有勞
    工保險被保險人投保資料表、綜合所得稅各類所得資料清單
    、財產歸屬資料清單、戶籍謄本、存摺明細、薪資單等件在
    卷足憑，是依上開資料計算，聲請人於95年度之平均收入約
    為25,982元，96年度之平均收入則已達35,288元，97年度之
    收入更已高達4 、5 萬元以上，則以聲請人有資料可查之收
    入顯示，其於95年度協商成立之時之平均收入於扣除協商金
    額後固不足以支應其生活，惟其嗣後之收入乃呈大幅度提升
    之狀態，而聲請人雖主張其每月需支出房貸11,000元、車貸
    10,455元、生活費用10,708元、母親陳許淑璉之扶養費5,49
    6 元云云，然聲請人非賴駕車維生，自無負債累累仍要求以
    汽車代步，並獨清償該車貸債務而不平均償還其他債務之餘
    地，且債務人之財產為全體債權人之總擔保，並無為保住自
    己之不動產而優先清償有擔保債權人之債務，卻對其他無擔
    保債權人之債務置之不理，則以聲請人目前每月約5 萬元之
    收入，於扣除其個人生活費用10,708元，及母親陳許淑璉之
    扶養費5,496 元後，尚餘3 萬3 千多元可供清償支配，遠逾
    當初協商還款之額度，是聲請人當初縱確因失業及收入不足
    支付協商金額而毀諾不可歸責，然依其目前之收入情況顯並
    無不能清償債務或有不能清償之虞，其聲請更生之條件自有
    不備，而應予裁定駁回。
四、依消費者債務清理條例第3 條、第8 條、第46條、第15條，
    民事訴訟法第78條，裁定如主文。
中    華    民    國    97    年    9     月    18    日
                        民事庭    法      官  郭宜芳
上為正本係照原本作成
如不服本裁定，應於裁定送達後10日內，以書狀向本院提出抗告
，並繳納抗告費新臺幣1千元
中    華    民    國    97    年    9     月    18    日
                                  書  記  官  戴顯澄


司法院資訊處製作；財團法人民間司法改革基金會備份。
